臺灣高等法院刑事判決　　　　　　　　96年度上訴字第2582號
上　訴　人
即　被　告　甲○○
選任辯護人　張漢榮律師
上列上訴人因違反商業會計法等案件，不服臺灣臺北地方法院96
年度訴字第124號，中華民國96年5月18日第一審判決（起訴案號
：臺灣臺北地方法院檢察署95年度偵字第25631號），提起上訴
，本院判決如下：
    主  文
原判決撤銷。
甲○○共同商業負責人，利用不正當方法，致使財務報表發生不
實之結果，處有期徒刑肆月，如易科罰金，以銀元參佰元即新臺
幣玖佰元折算壹日；減為有期徒刑貳月，如易科罰金，以銀元參
佰元即新臺幣玖佰元折算壹日。
    事  實
一、甲○○於民國（下同）八十六年間，係臺北市○○區○○路
    四段四四三號三樓之「馬贏國際貿易有限公司（下稱馬贏公
    司）」經理，明知乙○○於八十六年間未在馬贏公司任職，
    依法不得申報薪資支出，竟與「馬贏公司」負責人吳春來（
    業經另案判決確定，惟已於九十五年五月二十八日死亡）基
    於共同行使業務登載不實文書及利用不正當方法使財務報表
    發生不實結果之犯意聯絡，於八十七年間某日，分由甲○○
    委託不知情之會計人員，在「馬贏公司」各類所得扣繳暨免
    扣繳憑單及營利事業所得稅申報書上，登載乙○○於八十六
    年度在「馬贏公司」任職領薪新臺幣（下同）二十四萬元之
    不實事項後，並製作「馬贏公司」八十六年度之損益表、資
    產負債表等財務報表而使損益表發生薪資支出、營業費用及
    損失總額增加、營業淨利、全年所得額減少、資產負債表發
    生本期損益虧損增加、公積及盈餘減少之不實結果，再於八
    十七年間某日將登載不實之扣繳憑單、營利事業所得稅申報
    書及上開財務報表持向財政部臺北市國稅局行使申報「馬贏
    公司」八十六年度營利事業所得稅新台幣陸萬元，足以生損
    害於稅捐稽徵機關賦稅核課之正確性、公平性及乙○○。嗣
    因乙○○接獲稅捐機關通知補繳綜合所得稅之補稅通知，向
    稅捐機關表示未曾在「馬贏公司」任職後，始循線查知上情
    。
二、案經臺灣臺北地方法院檢察署檢察官偵查起訴。
    理  由
壹、程序方面：
    按被告以外之人於審判外之言詞或書面陳述，除法律有規定
    者外，不得作為證據，刑事訴訟法第一百五十九條第一項固
    有明文。然被告以外之人於審判外向法官所為之陳述，得為
    證據；又被告以外之人於偵查中向檢察官所為之陳述，除顯
    有不可信之情況者外，得為證據，刑事訴訟法第一百五十九
    條之一第一項、第二項亦分別規定甚明。對照新修正刑事訴
    訟法第一百五十九條第一項之立法說明：被告以外之人（含
    共同被告、共犯、被害人、證人等）於法官面前所為之陳述
    （含書面及言詞），因其陳述係在法官面前為之，故不問係
    其他案件之準備程序、審判期日或民事事件或其他訴訟程序
    之陳述，均係在任意陳述之信用性已受確定保障之情況下所
    為，因此該等陳述應得作為證據。可知被告以外之人於他案
    審判中向法官所為之陳述一概具有證據能力，而檢察官與法
    官同為司法官署，衡諸實務運作，檢察官實施刑事偵查程序
    ，亦能恪遵法定程序之要求，不致有違法取證之情事，自不
    宜限定被告以外之人於本案偵查中向檢察官所為之陳述，始
    有證據能力。再者，自文義解釋而言，新修正刑事訴訟法第
    一百五十九條之一第二項係規定「被告以外之人於偵查中向
　　檢察官所為之陳述，除顯有不可信之情況者外，得為證據。
    」其亦未將「偵查中」限定為「本案偵查中」。從而，不論
    被告以外之人於本案偵查中抑係於另案偵查中向檢察官所為
    陳述，除顯有不可信之情形外，均應具有證據能力。是以，
    共犯吳春來基於其另案被告之地位，於本院九十四年度訴緝
    字第二四八號案件審理中向法官所為之陳述，以及臺灣臺北
    地方法院檢察署九十三年度偵緝字第一三四二號案件偵查中
    向檢察官所為，無何顯不可信情況之陳述，均有證據能力，
    得作為本案論罪之基礎（此亦有最高法院九十五年度台上字
    第一七００號判決意旨可參）。
貳、實體方面：
一、訊據上訴人即被告甲○○矢口否認涉有上開犯行，其於原審
    審理時辯稱：雖與共犯吳春來，然其八十六年間至八十八年
    間，均在工地內工作，未曾在「馬贏公司」擔任經理云云；
    在本院審理時辯稱：「我是冤枉的，所以才上訴，我不是馬
    贏公司的經理。我不認識乙○○，我沒有在馬贏公司上過班
    ，也不認識乙○○，裡面的事情我不知道。」、「我與吳春
    來喝酒認識，有把電話留給他，其他我都不知道。」云云；
    被告之選任辯護人張律師為被告辯護稱：「吳春來未經具結
    的證言沒有證據能力，且吳春來的證言在偵查中與審判中的
    供述前後不一，他的證言不能當為證據，請為無罪的諭知，
    其餘詳如上訴理由狀所載。」等語。
二、本院查：
（一）上開犯罪事實，業據證人乙○○於警詢中證稱：渠未曾在
      「馬贏公司」任職，，惟遭「馬贏公司」虛報八十六年度
      薪資所得二十四萬元等語在卷（九十三年度偵字第九四六
      七號卷第一五頁），並經證人即共犯吳春來於偵查中及臺
      灣臺北地方法院另案九十四年度訴緝字第二四八號案件審
      理中陳稱：「我八十六年是馬贏公司的負責人，我以二萬
      元的代價同意擔任該公司之負責人‧‧‧」、「‧‧‧我
      印章交給自稱『張永福』的成年男子，授權他們處理。」
      、「（找得到張永福？）‧‧‧只知道他是馬贏公司的經
      理。」、「‧‧‧我有甲○○的電話可以提供，就是檢察
      官起訴書裡面提到叫『張永福』的那個人，電話號碼為
      0000 000000。」等語綦詳（九十三年度偵緝字第一三四
      二號卷第二七頁；原審法院上開訴緝案卷第三五頁背面）
      ；而共犯吳春來所供上開0000000000號行動電
      話，雖非以被告名義所申請租用，而係以其配偶意即證人
      彭淑娟為名義上申請租用人，然均係由被告使用一節，亦
      經證人彭淑娟於偵查中證述屬實（九十五年度他字第四二
      三七號卷第四三頁），足認證人即共犯吳春來上開所述非
      虛，堪予採信，足見被告即係證人即共犯吳春來上開所指
      交付印章授權處理之人無誤。被告上開所辯，要係事後卸
      責之詞，不足採信。
（二）此外，並有扣繳憑單、證人乙○○綜合所得稅核定通知書
      、「馬贏公司」八十六年度營利事業所得稅結算申報書、
      資產負債表及財政部臺北市國稅局九十三年十二月二十三
      日所發財北國稅審一字第０九三０」一一八七四六號函在
      卷可稽。又被告與證人即共犯吳春來上開所為，足以影響
      稅捐稽徵機關賦稅核課之正確性、公平性，並使證人乙○
      ○有遭稅捐機關追補八十六年度個人綜合所得稅之虞，自
      足生損害於稅捐稽徵機關及證人乙○○。從而，被告上開
      與證人即共犯吳春來共同行使業務登載不實文書及利用不
      正當方法使財務報表發生不實結果之犯行，均堪認定，應
      予依法論處。
三、查被告行為後，刑法業於九十四年二月二日修正公布，九十
    五年七月一日起施行，且按行為後法律有變更者，適用行為
    時之法律，但行為後之法律有利於行為人者，適用最有利於
    行為人之法律，修正後刑法第二條第一項定有明文。此條規
    定係規範行為後法律變更所生新舊法律比較適用之準據法，
    本身尚無新舊法比較之問題，於新法施行後，應一律適用新
    法第二條第一項之規定，為「從舊從輕」之比較，先予敘明
    。再按本次法律變更，比較時應就罪刑有關之共犯、未遂犯
    、想像競合犯、牽連犯、連續犯、結合犯，以及累犯加重、
    自首減輕暨其他法定加減原因（如身分加減）與加減例等一
    切情形，綜其全部罪刑之結果而為比較（最高法院九十五年
    五月二十三日九十五年度第八次刑庭會議決議參照）。另按
    行為後刑法條文經修正，惟無有利、不利情形，應適用裁判
    時法，亦即如新舊法處罰之輕重相同，即無比較適用之問題
    ，非刑法第二條所指之法律有變更，即無該條之適用，應依
    一般法律適用原則，適用裁判時法（最高法院於九十五年十
    一月七日第二十一次刑事庭會議決議要旨參照）。查：
（一）刑法第二十八條共犯之規定，於修正前之規定為：「二人
      以上共同實施犯罪之行為者，皆為正犯」，修正施行後之
      規定則為：「二人以上共同實行犯罪之行為者，皆為正犯
      」，本條之修正理由係為排除陰謀共同正犯、預備共同正
      犯於本條所規定之正犯之外，僅為文字修正，自無新舊法
      之比較問題。本案被告與證人即共犯吳春來就上開犯行，
      均係共同實行犯罪行為之人，應依修正後刑法第二十八條
      規定論以共同正犯。
（二）修正後刑法施行法增訂第一條之一規定：「中華民國九十
      四年一月七日刑法修正施行後，刑法分則編所定罰金之貨
      幣單位為新臺幣。九十四年一月七日刑法修正時，刑法分
      則編未修正之條文定有罰金者，自九十四年一月七日刑法
      修正施行後，就其所定數額提高為三十倍。但七十二年六
      月二十六日至九十四年一月七日新增或修正之條文，就其
      所定數額提高為三倍。」，另刑法第三十三條第五款修正
      為：「主刑之種類如下：五、罰金：新臺幣一千元以上，
      以百元計算之」，依據被告行為時之刑罰法律，即罰金罰
      鍰提高標準條例第一條前段規定之提高倍數十倍及修正前
      刑法第三十三條第五款規定之罰金最低額一元計算，比較
      上述修正前、後之刑罰法律，自以被告行為時之舊法對其
      較為有利，應適用修正前之規定。
（三）被告行為後，刑法第五十五條後段有關牽連犯之規定業已
      刪除，是於新法修正施行後，被告上開共同行使業務登載
      不實文書之犯行及共同利用不正當方法使財務報表發生不
      實結果之犯行，即須分論併罰。惟依修正前刑法第五十五
      條後段規定，被告所犯上開二罪間，顯有方法、結果之牽
      連犯裁判上一罪關係，而應從一重之共同利用不正當方法
      使財務報表發生不實結果罪處斷。茲比較修正前、後之刑
      罰法律，自以被告行為時關於科處罰金刑之法律較有利於
      被告，應適用修正前刑法第五十五條後段牽連犯之規定。
（四）修正前刑法第四十一條第一項前段規定：「犯最重本刑為
      五年以下有期徒刑以下之刑之罪，而受六個月以下有期徒
      刑或拘役之宣告，因身體、教育、職業、家庭之關係或其
      他正當事由，執行顯有困難者，得以一元以上三元以下折
      算一日，易科罰金。」，該時易科罰金之折算標準，依修
      正前罰金罰鍰提高標準條例第二條前段（現已刪除）之規
      定，係就其原定數額提高為一百倍折算一日，亦即被告行
      為時之易科罰金折算標準，應以銀元三百元折算一日，經
      折算為新臺幣後，應以新臺幣九百元折算為一日。惟九十
      五年七月一日修正公布施行之刑法第四十一條第一項前段
      則規定：「犯最重本刑為五年以下有期徒刑以下之刑之罪
      ，而受六個月以下有期徒刑或拘役之宣告者，得以新臺幣
      一千元、二千元或三千元折算一日，易科罰金。」，比較
      修正前後之易科罰金折算標準，以九十五年七月一日修正
      公布施行前之規定，較有利於受刑人，自應依刑法第二條
      第一項前段，適用修正前刑法第四十一條第一項前段規定
      ，定其折算標準。
四、次按被告行為後，商業會計法業於九十五年五月二十四日修
    正公布，自九十五年五月二十六日施行生效，其中第七十一
    條第五款關於商業負責人利用不正當方法致使財務報表發生
    不實結果之處罰規定，法定刑由「五年以下有期徒刑、拘役
    或科或併科新臺幣十五萬元以下罰金」，提高為「五年以下
    有期徒刑、拘役或科或併科新臺幣六十萬元以下罰金」，經
    比較修正前、後商業會計法第七十一條第五款之規定，自應
    依刑法第二條第一項前段規定，適用行為時即修正前商業會
    計法第七十一條第五款之規定，對被告較為有利。
五、核被告所為，係犯修正前刑法第二百十六條、第二百十五條
    之行使業務登載不實文書罪、修正前商業會計法第七十一條
    第五款利用不正當方法使財務報表發生不實之結果罪。被告
    利用不知情之會計人員而為本案行使並製作業務登載不實文
    書及利用不正當方法使財務報表發生不實結果之行為，為間
    接正犯。其與證人即共犯吳春來就上開犯行間，均有犯意聯
    絡及行為分擔，均為共同正犯。其業務登載不實文書之低度
    行為，應為行使業務登載不實文書之高度行為所吸收，不另
    論罪。被告於申報八十六年度營利事業所得稅時因虛報薪資
    而接續利用不正當方法使損益表、資產負債表發生不實結果
    ，時間緊接，行為無從分割，屬接續犯而應包括論以一罪。
    被告所犯行使業務登載不實文書罪及利用不正當方法使財務
    報表發生不實結果二罪間，具有方法、結果關係，應依修正
    前刑法第五十五條牽連犯之規定，從一重之商業會計法第七
    十一條第五款之利用不正當方法使財務報表發生不實結果罪
    處斷。
六、原審對被告予以論罪科刑固非無見，惟查立法院在九十六年
    六月十五日立法通過制定「中華民國九十六年罪犯減刑條例
    」，並經總統公佈，自同年七月十六日施行。依該條例第二
    條第一項規定：「犯罪在中華民國九十六年四月二十四日以
    前者，除本條例另有規定外，依下列規定減刑：一、死刑減
    為無期徒刑。二、無期徒刑減為有期徒刑二十年。三、有其
    徒刑、拘役或罰金，減其刑二分之一。」，被告所犯上開商
    業會計法第七十一條第五款、刑法第二百十六條、第二百十
    條之罪，符合上開減刑之規定，應予減其宣告刑二分之一，
    惟原審未及予以減刑，尚有未洽。本件被告上訴意旨否認犯
    罪，雖無足取，惟原判決既有上開可議之處，自屬無可維持
    ，應予撤銷改判。爰審酌被告犯罪之動機、目的、手段，為
    始「馬贏公司」逃漏稅捐，而行使業務登載不實之文書，影
    響稅捐稽徵之正確性、公平性及證人乙○○，虛列證人乙○
    ○薪資二十四萬元，所生危害及事後否認犯行之態度等一切
    情狀，量處如主文第二項所示之刑，以示懲儆，並依修正前
    刑法第四十一條第一項前段規定，諭知易科罰金之折算標準
    ，及依中華民國九十六年罪犯減刑條例之規定減為有期徒刑
    貳月，如易科罰金，以銀元參佰元即新臺幣玖佰元折算壹日
    。至被告所行使之業務上登載不實之文書即各類所得稅扣繳
    暨免扣繳憑單及營利事業所得稅結算申報書，雖均係被告犯
    本罪所用之物，惟業經被告行使而為財政部臺北市國稅局所
    有，已非被告所有，爰不予宣告沒收，附此敘明。
參、據上論斷，應依刑事訴訟法第三百六十九條第一項前段、第
    三百六十四條、第二百九十九條第一項前段，修正前商業會
    計法第七十一條第五款，刑法第十一條前段、第二條第一項
    前段、第二十八條，刑法第二百十六條、第二百十五條、修
    正前刑法第五十五條、第四十一條第一項前段，罰金罰鍰提
    高標準條例第一條前段、修正前罰金罰鍰提高標準條例第二
    條，現行法規所定貨幣單位折算新臺幣條例第二條，中華民
    國九十六年罪犯減刑條例第二條第一項第三款、第七條、第
    九條，判決如主文。
本案經檢察官李良忠到庭執行職務。
中　　華　　民　　國　　96　　年　　8 　　月　　29　　日
                  刑事第三庭審判長法  官  許國宏
                                  法  官  楊貴志
                                  法  官  許增男
以上正本證明與原本無異。
如不服本判決，應於收受送達後十日內向本院提出上訴書狀，其
未敘述上訴之理由者並得於提起上訴後十日內向本院補提理由書
（均須按他造當事人之人數附繕本）。
                                  書記官  葉金發
中　　華　　民　　國　　96　　年　　8 　　月　　29　　日
附錄本案論罪科刑法條
刑法第二百十六條：
行使第二百十條至第二百十五條之文書者，依偽造、變造文書或
登載不實事項或使登載不實事項之規定處斷。
刑法第二百十五條：
從事業務之人，明知為不實之事項，而登載於其業務上作成之文
書，足以生損害於公眾或他人者，處三年以下有期徒刑、拘役或
五百元以下罰金。
商業會計法第七十一條：
商業負責人、主辦及經辦會計人員或依法受託代他人處理會計事
務之人員有左列情事之一者，處五年以下有期徒刑、拘役或科或
併科新臺幣十五萬元以下罰金：
一、以明知為不實之事項，而填製會計憑證或記入帳冊者。
二、故意使應保存之會計憑證、帳簿報表滅失毀損者。
三、意圖不法之利益而偽造、變造會計憑證、帳簿報表內容或撕
    毀其頁數者。
四、故意遺漏會計事項不為記錄，致使財務報表發生不實之結果
    者。
五、其他利用不正當方法，致使會計事項或財務報表發生不實之
    結果者。
